【裁判字號】    97,訴,242
【裁判日期】    980911
【裁判案由】    分割共有物
【裁判全文】
臺灣臺南地方法院民事判決               97年度訴字第242號
原      告  甲○○
            午○○
訴訟代理人  莊美貴律師
複代理人    趙培皓律師
            林志雄律師
被      告  財政部國有財產局臺灣南區辦事處台南分處即黃進
            之遺產管理人
法定代理人  乙○○
訴訟代理人  吳昱緯
            王文文
被      告  己○○
            卯○○○
訴訟代理人  寅○○
被      告  丑○○
            戊○○
            癸○○
            庚○○
            丁○○
兼上列一人
法定代理人  丙○○
被      告  辛○○
訴訟代理人  壬○○
被      告  子○○
            行政院國軍退除役官兵輔導委員會台南縣榮民服務
            處即史維文之遺產管理人
法定代理人  巳○
訴訟代理人  辰○○
            李長聯
上列當事人間請求分割共有物事件，本院於民國98年8月20日言
詞辯論終結，判決如下：
    主  文
兩造共有坐落台南縣永康市○○段二八四地號、地目建、面積10
4.96平方公尺土地准予分割。
分割方法如下：附圖所示編號Ａ部分面積11.08平方公尺分歸被
告丑○○所有；編號Ｂ部分面積20.07平方公尺分歸被告卯○○○所有；編號Ｃ部分面積44.95平方公尺分歸被告財政部國有財
產局臺灣南區辦事處台南分處即黃進之遺產管理人、己○○、戊○○、癸○○、庚○○、行政院國軍退除役官兵輔導委員會台南
縣榮民服務處即史維文之遺產管理人、丙○○、丁○○、辛○○
、子○○所有，並依附表一所示之應有部分比例維持分別共有；
編號Ｇ1+Ｇ2部分面積28.86平方公尺分歸原告甲○○、午○○取
得，並依附表二所示之應有部分比例維持分別共有。
被告應給付原告甲○○、午○○如附表三所示之金額。
兩造各應負擔之訴訟費用額如附表四所示。
    事實及理由
壹、程序方面：
一、被告丑○○、戊○○、癸○○、庚○○、行政院國軍退除役
    官兵輔導委員會台南縣榮民服務處即史維文之遺產管理人、
    丙○○、丁○○、子○○，均經合法通知，未於最後言詞辯
    論期日到場，核無民事訴訟法第386條所列各款情形，爰依
    原告之聲請，由其一造辯論而為判決，合先敘明。
二、訴訟繫屬中為訴訟標的之法律關係，雖移轉於第三人，於訴
    訟無影響，但第三人如經兩造同意，得聲請代當事人承當訴
    訟，此民事訴訟法第254條第1項定有明文。經查本件坐落臺
    南縣永康市○○段284地號、地目建、面積104.96平方公尺
    ，本為林秋與被告所共有，嗣於訴訟繫屬中之民國97年11
    月28日，林秋將其應有部分移轉予原告甲○○、午○○，
    應有部分分別為84000分之20772、84000分之13848，此有系
    爭土地之土地登記第2類謄本1份在卷（見本院卷第167頁至
    第179頁）可稽，嗣經原告甲○○、午○○聲請代林秋承
    當訴訟後，且經被告同意（本院卷第187頁），依前揭法條
    規定，其聲請承當訴訟，即屬有據，應准許之，此合先敘明
    。
貳、實體方面：
一、本件原告主張：坐落於台南縣永康市○○段284地號、地目：
    建、面積104.96平方公尺土地（以下簡稱為系爭土地）為兩
    造分別共有，應有部分比例如附表四所示，對於系爭土地共
    有人間並無不分割之協議，法律上亦無不能分割之原因，惟
    因兩造對於分割方法無法達成協議，實有訴訟請求判決分割
    共有物之必要，因而提起本訴，請求依民法第823條第1項之
    規定，請求法院判決分割。
二、被告則以：
（一）被告財政部國有財產局臺灣南區辦事處台南分處即黃進之
      遺產管理人則以：不同意如附圖所示Ｃ部分由被告國有財
      產局與其他共有人按應有部分比例保持共有，分割方法應
      將被告國有財產局代管部分單獨割出。
（二）被告己○○：依法處理，但請分得土地可讓其通行。
（三）卯○○○：對原告分割方案無意見，只要可以讓其通行即
      可，對於多分得部分，同意以現金補償。
（四）被告癸○○則以：對原告分割方案無意見，只是原告應該
      要提出相當補償金。
（五）庚○○：對原告分割方案無意見。
（六）丁○○、丙○○：對原告分割方案無意見。
（七）辛○○：由於伊並未通行如附圖所示Ｃ部分，如果由被告
      辛○○與其他共有人維持分別共有，並不公平。
（八）行政院國軍退除役官兵輔導委員會台南縣榮民服務處即史
      維文之遺產管理人：對原告分割方案無意見。
（九）丑○○、戊○○、子○○經合法通知，未於言詞辯論期日
      到庭，亦未提出書狀作何聲明及陳述。
三、得心證之理由：
（一）按各共有人，除法令另有規定外，得隨時請求分割共有物
      。但因物之使用目的不能分割或契約訂有不分割之期限者
      ，不在此限，此民法第823條第1項定有明文。本件原告主
      張系爭土地地目為建，面積104.96平方公尺，為兩造所共
      有，應有部分如附表四所示，兩造間未定有不分割之契約
      ，亦無因物之使用目的不能分割情事，業據原告提出土地
      登記謄本為證，且為被告所不爭執，自堪信為真實，揆諸
      首揭條文之規定，原告訴請法院裁判分割，自應准許之
（二）又按共有物之分割，依共有人協議之方法行之。分割之方
      法不能協議決定，或於協議決定後因消滅時效完成經共有
      人拒絕履行者，法院得因任何共有人之請求，命為下列之
      分配：１、以原物分配於各共有人。但各共有人均受原物
      之分配顯有困難者，得將原物分配於部分共有人。２、原
      物分配顯有困難時，得變賣共有物，以價金分配於各共有
      人；或以原物之一部分分配於各共有人，他部分變賣，以
      價金分配於各共有人。以原物為分配時，如共有人中有未
      受分配，或不能按其應有部分受分配者，得以金錢補償之
      。以原物為分配時，因共有人之利益或其他必要情形，得
      就共有物之一部分仍維持共有，此民法第824條第1、2、3
      、4項定有明文。
（三）分割方法：
  １、系爭土地南側依序為同段285地號土地，現為被告丑○○
      所有一層鐵皮屋坐落其上；再為被告卯○○○所有286地
      號土地，現有二層鐵皮屋；同段287、288地號土地，目前
      為空地，為原告甲○○、午○○所有；同段289地號土地
      ，現為一層磚造房屋，為被告丁○○所有；同段290地號
      土地，現為2層樓磚造房屋，為訴外人蔣義育所有，有占
      用到部分系爭土地；同段292地號土地，現為柏油路面；
      同段308地號土地，現為2層樓鐵皮屋，為被告己○○所有
      ；同段309地號土地，現為2層樓鐵皮屋，為訴外人陳秋菊
      所有；同段310地號土地，上有建物，為被告戊○○所有
      等情，業經本院於97年12月29日會同兩造及臺南縣永康地
      政事務所測量員至現場勘測屬實，並製有勘驗測量筆錄及
      土地複丈成果圖各1份在卷（見本院卷第93頁至第97頁、
      第112頁）足稽，復有原告提出之現況照片9幀附卷（見本
      院卷第99至105頁）足憑，且為兩造所不爭執，自堪信為
      真實。
  ２、本院審酌各共有人上開所有建物之地理位置、兩造使用土
      地現狀、共有人間之應有部分價值及土地上已存有之道路
      規劃，再參以分割後取得各該部分土地者，可緊鄰既有建
      物而得發揮較大之土地經濟效用，以及系爭土地之地形、
      使用現況、當事人之意願等情，爰命以原物分配於各共有
      人，並以台南縣永康地政事務所於98年7月13日所繪製如
      附圖所示方案分割，以利整體之利用，並說明如下：
    如附圖所示編號A、B、Ｇ1+Ｇ2部分，其南側依序分別為
      被告丑○○、卯○○○、甲○○、午○○之建物或空地；
      又參被告卯○○○到庭陳述：「只要可以直通行即可，對
      於多分得部分，同意以現金補償」（見本卷第222頁）；
      原告到庭陳述：「同意以公告現值加上四成受補償」（見
      本卷第222頁），是就目前土地使用狀況及被告丑○○、
      卯○○○所有建物之使用效益、通行位置及原告空地之經
      濟效用，本院認應將附圖所示編號A部分（面積11.08平方
      公尺）分歸被告丑○○單獨所有、編號B部分（面積20.07
      平方公尺）分歸被告卯○○○單獨所有、編號Ｇ1+Ｇ2部
      分（面積44.95平方公尺）分歸原告甲○○及午○○各按
      如附表二所示之應有部分維持分別所有。
    再被告丁○○在系爭土地南側有廢棄一層磚瓦建物、被告
      己○○有二層鐵皮房屋、被告戊○○有三層樓建物，雖被
      告黃進、庚○○、癸○○、辛○○、子○○、丙○○史維
      文均未有建物在系爭土地南側，惟其等應有部分換算面積
      僅約3至5平方公尺；若強行單獨分割，其面積過小無法利
      用。再系爭土地南側292地號土地，係柏油路口，目前有
      被告丑○○、卯○○○、史維文、己○○、戊○○、癸○○、丁○○、辛○○及訴外人黃曾麗珠、簡義育、鄭陳月
      初、余素鑾、陳秋菊等人共同使用（見本卷第97、102頁
      ），是就目前土地使用狀況及為使系爭土地與292地號土
      地能連接使用而均得以通行提高未來整體土地經濟效益之
      考量下，是以，本院認如附圖所示編號Ｃ部分（面積44.9
      5平方公尺）分歸被告財政部國有財產局臺灣南區辦事處
      台南分處即黃進之遺產管理人、己○○、戊○○、癸○○
      、庚○○、行政院國軍退除役官兵輔導委員會台南縣榮民
      服務處即史維文之遺產管理人、丙○○、丁○○、辛○○
      、子○○等人取得，且依附表一所示應有部分比例保持分
      別共有。
  ３、按以原物為分配時，如共有人中有未受分配，或不能按其
      應有部分受分配者，得以金錢補償之，此有首揭條文之規
      定。本件以原物為分配，原告不能按其應有部分受分配，
      本院自應判命取得系爭土地附圖編號Ａ、B、C部分土地之
      被告補償適當之金額予原告，以符合民法第824條第3項之
      規定。本院審酌系爭土地原告甲○○、午○○二人之應有
      部分共為34620/84000(20772/84000+13848/84000)，經計
      算面積為43.2 6平方公尺，其分得28.86平方公尺，顯不
      足14.40平方公尺；又被告丑○○應有部分為23/40 0，經
      計算面積為6.0 4平方公尺被告丑○○分割得11.08平方公
      尺，顯多出5.04平方公尺；又被告卯○○○應有部分為1/
      8，經計算面積為13.12平方公尺、被告卯○○○分得20.0
      7平方公尺，顯多出6.95平方公尺；又取得如附圖所示編
      號Ｃ部分共有人經計算應得面積為42.54平方公尺，實際
      上分得44.95平方公尺，顯多出2.41平方公尺；另兩造同
      意公告現值加上四成作為補償（見本院卷第187頁），是
      本件系爭土地公告現值為每平方公尺15,500元，則每一平
      方公尺應補償21,700元。從而，被告各應給付原告如附表
      三所示之補償金額。
四、綜上所述，本院經審酌共有人之應有部分比例，土地上現有
    建築物之構造、位置及整體共有人之經濟利益等因素，認原
    告主張之分割方案較符合全體共有人之經濟利益，爰採為本
    件之分割方法，判決如主文第2項所示。
五、末按因共有物分割、經界或其他性質上類似之事件涉訟，由
    敗訴當事人負擔訴訟費用顯失公平者，法院得酌量情形，命
    勝訴之當事人負擔其一部，民事訴訟法第80條之1定有明文
    。又法院為終局判決時，應依職權為訴訟費用之裁判，此同
    法第87條第1項定有明文。系爭土地因分割方案不同致兩造
    無法達成協議，依前開說明，本院認本件訴訟費用應由兩造
    按其原應有部分比例負擔為適當，爰判決如主文第4項所示
    。
六、據上論結，本件原告之訴為有理由，爰依民事訴訟法第385
    條第1項前段、第78條、第80條之1、第87條第1項，判決如
    主文。
中    華    民    國    98    年    9     月    11    日
                  民事第二庭   法  官  田玉芬
以上正本係照原本作成
如對本判決上訴，須於判決送達後20日內向本院提出上訴狀
中    華    民    國    98    年    9     月    11    日
                               書記官  劉紀君
 附表一：
┌──┬──────┬────────────┐
│編號│ 所有權人   │   應有部分比例         │
├──┼──────┼────────────┤
│ 1  │ 被告黃進   │ 82/1000  (3.5/42.54)   │
├──┼──────┼────────────┤
│ 2  │ 被告己○○ │ 103/1000 (4.37/42.54)  │
├──┼──────┼────────────┤
│ 3  │ 被告戊○○ │ 71/1000  (3/42.54)     │
├──┼──────┼────────────┤
│ 4  │ 被告癸○○ │ 103/1000 (4.37/42.54)  │
├──┼──────┼────────────┤
│ 5  │ 被告庚○○ │ 103/1000 (4.37/42.54)  │
├──┼──────┼────────────┤
│ 6  │ 被告史維文 │ 79/1000  (3.37/42.54)  │
├──┼──────┼────────────┤
│ 7  │ 被告丙○○ │ 21/1000  (0.88/42.54)  │
├──┼──────┼────────────┤
│ 8  │ 被告丁○○ │ 79/1000  (3.37/42.54)  │
├──┼──────┼────────────┤
│ 9  │ 被告辛○○ │ 51/1000  (2.19/42.54)  │
├──┼──────┼────────────┤
│ 10 │ 被告子○○ │ 308/1000 (13.12/42.54) │
├──┼──────┼────────────┤
│    │            │    1                   │
└──┴──────┴────────────┘
 附表二：
┌──┬──────┬────────────┐
│編號│  所有權人  │  應有部分比例          │
├──┼──────┼────────────┤
│ 1  │ 原告甲○○ │   6/10 (25.96/43.26)   │
├──┼──────┼────────────┤
│ 2  │ 原告午○○ │   4/10 (17.30/43.26)   │
└──┴──────┴────────────┘
 附表三：
┌──┬──────┬──────────────────┐
│編號│ 所有權人   │              補償金額              │
├──┼──────┼──────────────────┤
│ 1  │ 被告丑○○ │  109,368元 (21,700×5.04)          │
├──┼──────┼──────────────────┤
│ 2  │被告卯○○○│  150,815元 (21,700×6.95)          │
├──┼──────┼──────────────────┤
│ 3  │ 被告黃進   │  4,288元 (21,700×2.41× 82/1000)  │
├──┼──────┼──────────────────┤
│ 4  │ 被告己○○ │  5,387元 (21,700×2.41×103/1000)  │
├──┼──────┼──────────────────┤
│ 5  │ 被告戊○○ │  3,713元 (21,700×2.41×71/1000)   │
├──┼──────┼──────────────────┤
│ 6  │ 被告癸○○ │  5,387元 (21,700×2.41×103/1000)  │
├──┼──────┼──────────────────┤
│ 7  │ 被告庚○○ │  5,387元 (21,700×2.41×103/1000)  │
├──┼──────┼──────────────────┤
│ 8  │ 被告史維文 │  4,131元 (21,700×2.41×79/1000)   │
├──┼──────┼──────────────────┤
│ 9  │ 被告丙○○ │  1,098元 (21,700×2.41×21/1000)   │
├──┼──────┼──────────────────┤
│ 10 │ 被告丁○○ │  4,131元 (21,700×2.41×79/1000)   │
├──┼──────┼──────────────────┤
│ 11 │ 被告辛○○ │  2,667元 (21,700×2.41×51/1000)   │
├──┼──────┼──────────────────┤
│ 12 │ 被告子○○ │  16,108元 (21,700×2.41×308/1000) │
├──┼──────┼──────────────────┤
│    │            │   312,480元                        │
└──┴──────┴──────────────────┘
附表四：
 訴訟費用如下：
 1、裁判費7,050元
 2、測量及複丈成果圖費用1,600元（見本卷65頁）+2,7200（第
    109頁）+4,000元（見第146頁）+4,000元（見第195頁）
    =36800元
 3、合計43,850元
┌──┬────────┬────────┬───────┐
│編號│  所有權人      │ 訴訟費用比例即 │應負擔之訴訟  │
                        │ 應有部分比例   │金額(新台幣， │
                        │                │元以下四捨五入│
├──┼────────┼────────┼───────┤
│ 1  │  被告丑○○    │    23/400      │ 25,21元      │
├──┼────────┼────────┼───────┤
│ 2  │  被告卯○○○  │      1/8       │ 5,481元      │
├──┼────────┼────────┼───────┤
│ 3  │  被告黃進      │    8/240       │ 1,462元      │
├──┼────────┼────────┼───────┤
│ 4  │  被告己○○    │    1/24        │ 1,827元      │
├──┼────────┼────────┼───────┤
│ 5  │  被告戊○○    │    1/35        │ 1,253元      │
├──┼────────┼────────┼───────┤
│ 6  │  被告癸○○    │    1/24        │ 1,827元      │
├──┼────────┼────────┼───────┤
│ 7  │  被告庚○○    │    1/24        │ 1,827元      │
├──┼────────┼────────┼───────┤
│ 8  │  被告史維文    │    90/2800     │ 1,410元      │
├──┼────────┼────────┼───────┤
│ 9  │  被告丙○○    │    1/120       │ 365元        │
├──┼────────┼────────┼───────┤
│ 10 │  被告丁○○    │    90/2800     │ 1,410元      │
├──┼────────┼────────┼───────┤
│ 11 │  被告辛○○    │    3/144       │ 914元        │
├──┼────────┼────────┼───────┤
│ 12 │  被告子○○    │    3/24        │ 5,481元      │
├──┼────────┼────────┼───────┤
│ 13 │  原告甲○○    │    20772/84000 │ 10,843元     │
├──┼────────┼────────┼───────┤
│ 14 │  原告午○○    │    13848/84000 │ 7,229元      │
├──┼────────┼────────┼───────┤
│    │                │                │ 43,850元     │
└──┴────────┴────────┴───────┘


司法院資訊處製作；財團法人民間司法改革基金會備份。
